【裁判字號】    94,重訴,1427
【裁判日期】    951025
【裁判案由】    返還土地等
【裁判全文】
臺灣臺北地方法院民事判決            94年度重訴字第1427號
    原      告  乙○○
                丁○○
                己○○
                庚○○
                丙  ○
                甲○○
    上六人共同
    訴訟代理人  鄭庭壽律師
    被      告  辛○○○○○○.
上列當事人間返還土地等事件，本院於民國九十五年九月十五日
言詞辯論終結，判決如下：
    主  文
被告應將坐落於台北市○○區○○段五小段四０七地號土地如附
圖所示編號Ａ部分（面積五十七平方公尺）、四０七之一地號土
地如附圖所示編號Ｂ部分（面積十四平方公尺）遷讓返還原告及
其他共有人。
被告應給付原告庚○○、丙○、甲○○各新台幣柒拾貳萬元，給
付原告乙○○、丁○○、己○○各新台幣貳拾肆萬元；及自民國
九十四年十一月二十二日起至返還前開土地（即如附圖所示編號
Ａ、Ｂ部分）之日止，按月給付原告庚○○、丙○、甲○○各新
台幣壹萬貳仟元，給付被告乙○○、丁○○、己○○各新台幣肆
仟元之損害金；被告應將坐落台北市○○區○○段五小段四一０
之一地號土地上如附圖所示編號Ｅ部分（面積七平方公尺）之建
物拆除，並將該土地返還原告乙○○及其他共有人。
被告應給付原告乙○○新台幣壹萬壹仟捌佰捌拾元；及自民國九
十四年十一月二十二日起至返還前開土地（即如附圖所示編號Ｅ
部分）之日止，按月給付原告乙○○新台幣壹佰玖拾捌元之損害
金。
原告其餘之訴駁回。
訴訟費用由被告負擔十分之九，餘由原告負擔。
本判決第一項於原告以新台幣壹佰伍拾柒萬元供擔保後，得假執
行。但被告如以新台幣肆佰柒拾貳萬伍仟元為原告預供擔保，得
免為假執行。
本判決第二項於原告庚○○、丙○、甲○○各以新台幣貳拾肆萬
元、原告乙○○、丁○○、己○○各以新台幣捌萬元供擔保後，
得假執行。但被告如各以新台幣柒拾貳萬元為原告庚○○、丙○
、甲○○，各以新台幣貳拾肆萬元為原告乙○○、丁○○、己○○預供擔保，得免為假執行。
本判決第三項於原告乙○○以新台幣玖拾玖萬元供擔保後，得假
執行。但被告如以新台幣貳佰玖拾玖貳萬元為原告預供擔保，得
免為假執行。
本判決第四項於原告乙○○以新台幣參仟玖佰元供擔保後，得假
執行。但被告如以新台幣壹萬壹仟捌佰捌拾元為原告預供擔保，
得免為假執行。
原告其餘假執行之聲請駁回。
    事實及理由
壹、程序問題：原告起訴主張：「一、被告應將座落台北市○○
    區○○段五小段四０七、四０七之一地號土地遷讓返還原告
    乙○○等所有人全體，並自民國八十八年十月一日起至返還
    之日止應按月給付原告庚○○、丙○、甲○○各新台幣（下
    同）一萬二千元，給付原告乙○○、丁○○、己○○各四千
    元之損害金。二、被告應將座落台北市○○區○○段五小段
    四一０地號土地上如附圖所示面積約十五平方公尺之建物拆
    除，將土地交還原告乙○○等所有人全體，並自七十九年十
    月一日起至返還基地之日止按月給付原告乙○○一百九十八
    元之損害金，暨使用建號通化段五小段三八一建號車道如附
    圖所示面積二十一點六一平方公尺，應自七十九年十月一日
    起按月給付原告乙○○九千三百七十五元之損害金。三、原
    告願供擔保，請准宣告假執行。」。嗣於九十五年三月二十
    二日具狀變更聲明為：「一、被告應將座落台北市○○區○○段五小段四０七地號土地（如附圖Ａ面積九十七平方公尺
    ）、四０七之一地號土地（如附圖Ｂ面積十四平方公尺）遷
    讓返還原告乙○○等所有人全體並自八十八年十月一日起至
    返還之日止應按月給付原告庚○○、丙○、甲○○各一萬二
    千元，給付原告乙○○、丁○○、己○○各四千元之損害金
    。二、被告應將座落台北市○○區○○段五小段三四八建號
    車道如附圖Ｅ所示面積約七平方公尺之建物拆除，將車道交
    還原告乙○○等所有人全體，暨使用建號通化段五小段三四
    八建號車道如附圖所示Ｃ、Ｄ面積二十一平方公尺應自七十
    九年十月一日起按月給付原告乙○○五千六百二十五元之損
    害金。三、原告願供擔保，請准宣告假執行。」。核原告所
    為雖為訴之變更追加，惟被告無異議而為本案之言詞辯論，
    依民事訴訟法第二百五十五條第二項規定，視為同意原告上
    開訴之變更追加。
貳、原告起訴主張：
一、緣坐落台北市○○區○○段五小段四０七、四０七之一地號
    土地係原告及訴外人林火石所共有，詎料被告辛○○○○○○○○未經共有人全體同意，無權占有四０七、四０七之一
    土地劃有八個車位，經營出租收費停車場，前經函請拆除建
    物返還土地，建物雖已拆除，惟土地並未返還，經再函請被
    告返還土地，竟置之不理，拒不返還，仍繼續供其收費停車
    場使用，為此爰依民法第七百六十七條、八百二十一條規定
    本於所有權之法律關係，請求被告遷讓返還系爭四０七、四
    ０七之一地號土地。又被告自八十八年十月一日起無權占有
    前開四０七、四０七之一地號土地經營出租收費停車場，獲
    有相當於租金之利益，原告另得依民法第一百七十九條請求
    給付相當於租金之損害金，按被告占有系爭土地約有八個車
    位出租，如以被告每車位每小時出租收費五十元，八個車位
    每月收入約有二十八萬八千元，如以市場行情出租每車位每
    月七千五百元，八個車位每月為六萬元，依此八個車位每月
    六萬元，按原告土地持分計算，被告應按月給付原告庚○○
    （應有部分五分之一）、丙○（應有部分五分之一）、甲○○（應有部分五分之一）各一萬二千元，應按月給付乙○○
    （應有部分十五分之一）、丁○○（應有部分十五分之一）
    、己○○（應有部分十五分之一）各四千元，並自八十八年
    十月一日無權占有系爭土地日起至返還系爭土地日止，依上
    開市場行情即每月出租每車位七千五百元計算分別給付原告
    損害金。
二、又坐落台北市○○區○○段五小段三四八建號車道係原告乙○○及其他所有人所共有，被告無權占用如附圖Ｅ部分面積
    七平方公尺即在文昌街二號車道旁蓋有鐵棚屋作為其出租地
    下室停車場使用十多年，前經函請被告拆除該鐵棚將車道回
    復原狀，返還原告及其他所有人全體，惟被告置之不理，拒
    不拆除建物返還車道，原告為共有人之一，爰依民法第七百
    六十七條、八百二十一條規定，本於所有權之法律關係，請
    求被告拆除建物、返還車道。又被告自七十九年十月一日起
    無權占用如附圖所示Ｃ、Ｄ部分，面積約二十一平方公尺約
    有一個半車位，並使用一樓車道二十一平方公尺，共作為經
    營其地下室出租停車場之用，獲有相當租金之利益，原告另
    依民法第一百七十九條請求給付相當於租金之損害金，如以
    市場行情出租每車位每月七千五百元，一個半車位每月一萬
    一千二百五十元，依此按乙○○車道持分二分之一，被告應
    給付自七十九年十月一日起至拆除建物返還車道日止，按月
    給付原告乙○○五千六百二十五元之損害金等語，並聲明：
    「一、被告應將座落台北市○○區○○段五小段四０七地號
    土地（如附圖Ａ面積九十七平方公尺）、四０七之一地號土
    地（如附圖Ｂ面積十四平方公尺）遷讓返還原告乙○○等所
    有人全體並自八十八年十月一日起至返還之日止應按月給付
    原告庚○○、丙○、甲○○各新台幣一萬二千元，給付原告
    乙○○、丁○○、己○○各四千元之損害金。二、被告應將
    座落台北市○○區○○段五小段三四八建號車道如附圖Ｅ所
    示面積約七平方公尺之建物拆除，將車道交還原告乙○○等
    所有人全體，暨使用建號通化段五小段三四八建號車道如附
    圖所示Ｃ、Ｄ面積二十一平方公尺應自七十九年十月一日起
    按月給付原告乙○○五千六百二十五元之損害金。三、原告
    願供擔保，請准宣告假執行。」。
參、被告則以：
一、系爭四一０、四一０之一地號土地為被告公公即訴外人林火
    石（應有部分萬分之一四三九）與原告等人共有，六十七年
    間興建九龍大廈，地下層部分即規劃為停車場使用（建號三
    四七，林火石應有部分為二分之一，林余謂應有部分十四分
    之一），嗣於九十二年六月間因系爭地下停車場空置無人使
    用，乃由訴外人林火石、林余謂出租被告作久龍停車場使用
    。又系爭地下停車場原始規劃即有出入車道，當然會占用建
    築物基地及四一０、四一０之一地號，原告乙○○雖為四一
    ０地號應有部分萬分之一七六之共有人，惟其並未分得地下
    室之產權，自無權要求被告拆除合法地下停車場之出入車道
    。況四一０、四一０之一地號土地複丈成果圖所示地上物並
    非被告所搭建。再者，原告非地下停車場共有人，如何主張
    不當得利。
二、系爭四０七、四０七之一地號土地一直是由共有人共同利用
    ，被告並未單獨占有使用，何來不當得利。且四０七、四０
    七之一地號土地是公開出入並無圍籬或門禁之空地，被告並
    未占用，原告如何請求被告返還土地。再者，久龍停車場地
    址是台北市○○○路○段五號地下室，與系爭四０七、四０
    七之一地號土地完全無關等語，資為抗辯，並請求駁回原告
    之訴及其假執行之聲請；如不利於被告判決時，被告願供擔
    保，請准免為假執行。
肆、得心證之理由：
一、按以無權占有為原因，請求返還土地者，占有人對土地所有
    權存在之事實無爭執，而僅以非無權占有為抗辯者，土地所
    有權人對其土地被無權占有之事實無舉證責任，占有人自應
    就其取得占有係有正當權源之事實證明之（最高法院八十五
    年度台上字第一一二○號判決參照）。經查：系爭四０七、
    四０七之一地號土地（即如附圖編號Ａ、Ｂ所示之土地面積
    ）為原告及訴外人林火石所共有，系爭四一０、四一０之一
    地號土地為原告乙○○與其他共有人所共有，此業據原告提
    出系爭土地之台北市土地登記第二類謄本為證，並為被告所
    不否認，自堪信為真實，則依前揭說明，自應由被告就占有
    系爭土地之合法權源負舉證之責。
二、次查：被告辯稱系爭四０七、四０七之一地號之土地，為原
    告及訴外人林火石等共有人共同使用，被告並無單獨占有云
    云；惟查，被告確有占用上開土地供作停車場收取租金之事
    實，除經原告前往系爭土地上拍照確認，有照片四幀及發票
    數紙為證外，經本院通知證人戊○○亦到庭證稱：伊在今年
    幾個月前有到久龍停車場停車，地上或地下室都有停過，當
    時停車都是管理員來招呼，伊在停車場也看過被告等語明確
    （見本院九十五年九月十五日言詞辯論筆錄第二頁至第三頁
    ）；是被告空言辯稱，系爭土地為原告與其他共有人所共同
    使用，自無足採信。
三、再查，本件被告另辯稱，系爭四一０、四一０之一地號土地
    ，該土地共有人林火石、林余謂均同意出租部分空間供作停
    車場使用云云；惟按共有土地之出租，為共有物管理行為，
    依民法第八百二十條第一項規定，除契約另有訂定外，應由
    共有人全體共同為之，如共有人中之一人擅將共有土地出租
    與他人，對其他共有人應不生效力，最高法院九十二年台上
    字第一七三四號判決可資參照；而本件被告使用系爭四一０
    、四一０之一地號土地（即如附圖編號Ｃ、Ｄ、Ｅ面積部分
    ），原告乙○○並未同意，且依卷附土地登記謄本所載，上
    開土地尚有其他共有人存在，被告並未舉證證明業已得到系
    爭土地全體共有人之同意或有分管協議之存在，是被告未經
    全體共有人同意，即使用系爭四一０、四一０之一地號土地
    （即如附圖編號Ｃ、Ｄ、Ｅ面積部分）作為停車場之車道及
    辦公室使用，其無正當之法律權源而占用原告乙○○與他人
    共有之土地，其無權占用他人土地之事實，自堪認定。從而
    ，被告應將如附圖編號Ｅ所示之建物（面積七平方公尺）拆
    除，將該車道返還於原告乙○○及其他共有人。
四、按無法律上原因而受利益，致他人受損害者，應返還其利益
    ，民法第一百七十九條前段定有明文。又無權占有他人之土
    地，獲有使用之利益，其價額相當於租金，被告之消極不還
    地之行為，與原告所受不能使用、收益土地之損害間，顯有
    直接因果關係，則原告依不當得利之法律關係，請求被告給
    付無權占用系爭土地所獲得相當於租金之利益，即屬有據。
    再按租金之請求權因五年間不行使而消滅，為民法第一百二
    十六條所明定，至於終止租約後之賠償或其他無租賃契約關
    係之賠償，名稱雖與租金異，然實質上仍為使用土地之代價
    ，債權人應同樣按時收取，不因其契約終止或未成立而謂其
    時效之計算應有不同（最高法院四十九年台上字第一七三○
    號判例參照）。準此，本件原告得請求之不當得利，以起訴
    前五年內為限，即自八十九年十一月二十二日起算至九十四
    年十一月二十一日止，又系爭四０七、四０七之一地號即如
    附圖編號Ａ、Ｂ土地部分，係被告供作停車場營業使用，故
    以原告所提出車位租賃契約書觀之，當地車位出租行情每月
    為七千五百元，此亦為被告所不爭執，且上開土地為被告劃
    定停車格有八位，此有照片數幀可資為證，故以此按原告各
    自應有部分計算，被告應自九十四年十一月二十二日起至返
    還系爭土地之日止，每月給付原告庚○○（應有部分為五分
    之一，即每月七千五百元Χ八（車位）Χ五分之一＝一萬二
    千元）、丙○（應有部分五分之一）、甲○○（應有部分五
    分之一）各一萬二千元，給付被告乙○○（應有部分十五分
    之一，即每月七千五百元Χ八（車位）Χ十五分之一＝四千
    元））、丁○○（應有部分十五分之一）、己○○（應有部
    分十五分之一）各四千元；並給付原告起訴前五年內之不當
    得利損害金，即應給付原告庚○○（應有部分為五分之一，
    即每月七千五百元Χ八（車位）Χ五分之一Χ六十月（即五
    年）＝七十二萬）、丙○（應有部分五分之一）、甲○○（
    應有部分五分之一）各七十二萬元，給付被告乙○○（應有
    部分十五分之一，即每月七千五百元Χ八（車位）Χ十五分
    之一Χ六十月（即五年）＝二十四萬元））、丁○○（應有
    部分十五分之一）、己○○（應有部分十五分之一）各二十
    四萬元；又系爭四一０之一地號即如附圖編號Ｅ所示之土地
    ，如前述，係遭被告無權占用，故該土地上由被告搭建使用
    之辦公室，自應拆除，並將該土地返還原告乙○○及其他共
    有人；至於被告無權占用系爭四一０、四一０之一地號土地
    即如附圖編號Ｃ、Ｄ之土地部分，上開土地經本院現場勘驗
    後，其現狀為停車場出入之車道，面積共二十一平方公尺，
    此有本院勘驗筆錄及台北市大安地政事務所土地複丈成果圖
    各一份在卷可查，而被告占用系爭如附圖編號Ｃ、Ｄ之土地
    面積，相互比照系爭四０七、四０七之一如附圖編號Ａ、Ｂ
    所占用之面積為七十一坪，共劃定八個停車位觀之，則原告
    主張以一個半車位之每月租金之價值，計算損害金尚屬合理
    ；被告應自九十四年十一月二十二日起至返還系爭土地之日
    止，每月給付原告乙○○一百九十八元（即每月七千五百元
    Χ一點五（車位）Χ萬分之一七六＝一百九十八元），並將
    給付原告乙○○起訴前五年內，即自八十九年十一月二十二
    日起至九十四年十一月二十一日止之損害金共一萬一千八百
    八十元（即每月七千五百元Χ一點五（車位）Χ萬分之一七
    六Χ六十月（五年）＝一萬一千八百八十元）。逾上開範圍
    之請求，均屬無理由，應予以駁回。
五、綜上所述，原告依所有物返還請求權及不當得利之法律關係
    ，請求被告應將坐落於台北市○○區○○段五小段四０七地
    號土地如附圖所示編號Ａ部分（面積五十七平方公尺）、四
    ０七之一地號土地如附圖所示編號Ｂ部分（面積十四平方公
    尺）遷讓返還原告及其他共有人；並給付原告庚○○、丙○
    、甲○○各七十二萬，給付被告乙○○、丁○○、己○○各
    二十四萬元之損害金；及自九十四年十一月二十二日起至返
    還前開土地之日止，按月給付原告庚○○、丙○、甲○○各
    一萬二千元，給付被告乙○○、丁○○、己○○各四千元之
    損害金；另被告應將坐落台北市○○區○○段五小段四一０
    之一地號土地上如附圖所示編號Ｅ部分（面積七平方公尺）
    之建物拆除，將該土地返還原告乙○○及其他共有人，並應
    給付原告乙○○一萬一千八百八十元之損害金；及自九十四
    年十一月二十二日起至返還前開土地之日止，按月給付原告
    乙○○一百九十八元之損害金，為有理由，應予准許。逾此
    部分之請求，為無理由，應予駁回。又兩造陳明願供擔保，
    聲請宣告假執行或免為假執行，就原告勝訴部分，經核均無
    不合，爰分別酌定相當之擔保金額准許之。至原告敗訴部分
    ，其假執行之聲請，已失所附麗，應併予駁回。
伍、本件判決之基礎已臻明確，兩造其餘攻擊防禦方法及舉證，
    核與判決無影響，毋庸一一論列，併此敘明。
陸、據上論結，本件原告之訴為一部有理由，一部無理由，依民
    事訴訟法第七十九條、第三百九十條第二項、第三百九十二
    條第二項，判決如主文。
中    華    民    國  九十五  年    十    月  二十五  日
                  民事第五庭    法  官  蔡世祺
以上正本係照原本作成。
如對本判決上訴，須於判決送達後二十日內向本院提出上訴狀。
中    華    民    國  九十五  年    十    月  二十五  日
                                書記官  黃媚鵑
附錄：
民事訴訟法第三百九十二條：
法院得宣告非經原告預供擔保，不得為假執行。
法院得依聲請或依職權，宣告被告預供擔保，或將請求標的物提
存而免為假執行。
依前項規定預供擔保或提存而免為假執行，應於執行標的物拍定
、變賣或物之交付前為之。


司法院資訊處製作；財團法人民間司法改革基金會備份。
